【裁判字號】    89,上,261
【裁判日期】    900606
【裁判案由】    履行契約
【裁判全文】
臺灣高等法院高雄分院民事判決      八十九年度上字第二六一號
      上  訴  人  民泰營造有限公司
      法定代理人  甲○○
      訴訟代理人  王進勝律師
                  吳賢明律師
                  黃淑芬律師
      被  上訴人  台灣電力股份有限公司
      法定代理人  乙○○
      訴訟代理人  許文贊律師
右當事人間請求履行契約等事件，上訴人對於中華民國八十九年七月十三日臺灣澎湖
地方法院八十九年度訴字第二七號第一審判決提起上訴，本院判決如左：
      主      文
原判決關於駁回上訴人後開第二項之請求，暨訴訟費用之裁判均廢棄。
被上訴人應給付上訴人新台幣捌拾捌萬零陸佰參拾柒元，及自民國八十九年六月十五
日起，至清償日止，按週年利率百分之五計算之利息。
其餘上訴駁回。
第一、二審訴訟費用由被上訴人負擔十分之九，餘由上訴人負擔。
      事實及理由
一、被上訴人經合法通知未於最後言詞辯論期日到庭，核無民事訴訟法第三百八十六
    條所列各款情形，依上訴人之聲請，由其一造辯論而為判決。
二、上訴人於原審依履行契約之法律關係請求，於本審追加依無因管理、不當得利之
    法律關係請求，被上訴人雖不同意其追加，惟查，上訴人請求之基礎事實並未改
    變，依新修訂之民事訴訟法第四百四十六條第一項但書、第二百五十五條第一項
    規定，應予准許。被上訴人雖舉例謂如某甲竊取某乙轎車一輛，某乙向法院訴請
    某甲返還，有四個不同權利(一)侵權行為損害賠償請求權(二)不當得利請求權(三)所有
    物返還請求權(四)占有物返還請求權，某乙得擇一或重疊之訴之合併方式起訴請求
    ，似此種情形方能認為數個訴訟標的之請求源於同一基礎之原因事實，即為請求
    之基礎事實同一云云，惟查若採此種見解，上開新修訂民事訴訟法之規定適用範
    圍將大為減少，與新修訂民事訴訟法將爭端一次解決之立法本意有違，故本院並
    不採取，先予敘明。
三、上訴人主張，其於八十六年九月二十六日承攬被上訴人「澎湖尖山登電廠第一至
    四號機發電計劃Ａ３－Ａ標消防水池、倉庫、修理工廠、行政大樓、宿舍、餐廳
    、機車栜及撞地新建工程」，約定總價為一億四千零九十五萬二千二百八十一元
    ，上訴人須於被上訴人通知開工日起四百五十日曆天內竣工，在上開契約中，被
    上訴人就「倉庫」、「修理工廠」、「行政大樓」、「宿舍」、「餐廳」、「機
    車棚」中皆有就「棄土」項目給付上訴人費用，惟就「消防水池」部分未列出「
    棄土」項目之費用，顯為兩造訂約時所遺漏，而上訴人處理「消防水池」之棄土
    ，即係系爭契約第九條所稱之「新增工程項目」，共支出棄土費用（含工料費八
    十四萬八千六百四十元、直接費十八萬六千七百九十四元、營業稅五萬一千七百
    七十一元）合計一０八萬七千二百零五元（在一審僅請求一０五萬四千八百六十
    九元及法定遲延利息），惟依被上訴人八十九年七月一日尖土字第八九０七－０
    五００號函「修理工廠及餐廳基礎下方之土方開挖，原土回填及棄土工作項目，
    如實做數量較訂價單內數量增減達百分之十以上時，其逾百分之十部分，同意依
    實做數量計給。」上訴人願減縮僅請求給付逾百分之十部分，即九十七萬八千四
    百八十五元及法定遲延利息等語（上訴人於原審依履行契約之法律關係請求被上
    訴人給付一０五萬四千八百六十九元及自八十七年一月一日起之法定遲延利息，
    經原審為其敗訴判決，於本審追加依返還不當得利、無因管理之法律關係請求，
    並聲明(一)原判決關於駁回上訴人後開第二項之請求廢棄(二)被上訴人應給付上訴人
    九十七萬八千四百八十五元，及自起訴狀繕本送達之翌日起清償日止按週年利率
    百分之五計算之利息。）。
四、被上訴人則以(一)系爭工程係總價決標之性質，故消防水池之「棄工」項目已包括
    在系爭契約內，並非「新增工作項目」，亦非屬「按實作數量計算之項目」(二)系
    爭工程之承攬契約關係，已因上訴人延誤工期而由被上訴人於八十九年十二月十
    六日以書函（電建字第八九一二０八八七號）向上訴人行終止契約之意思表示，
    而終止在案。(三)縱認被上訴人上開抗辯，並不足取，然依承攬契約第五條關於付
    款辦法之規定，被上訴人係依施工說明書方式章細則第七項付款辦法，按應得款
    核付百分之九十一，系爭工程尚未全部竣工，則上訴人僅能請求其主張之數額之
    百分之九十等語資為抗辯，並求為判決(一)駁回上訴(二)如受不利判決，願供擔保請
    准免予假執行。
五、上訴人主張，兩造於八十六年九月二十六日承攬系爭工程，依契約約定投標須知
    為雙方契約之一部分，且在上開契約中，被上訴人就「倉庫」、「修理工廠」、
    「行政大樓」、「宿舍」、「餐廳」、「機車棚」工程皆有就「棄工」項目之費
    用列入，就「消防水池」部分未列出「棄土」項目之費用，惟該消防水池棄土工
    程，上訴人已予以完成等情，業據其提出系爭承攬契約書一份，台電公司工程投
    標須知各一份為證，且為兩造所不爭執，自堪信為真實。
六、上訴人主張，系爭工程契約關於「消防水池」部分，未列「棄土」項目，該棄土
    部分，非兩造間簽訂之契約之一部，而屬「新增工程項目」，上訴人自得請求該
    部分費用等語，被上訴人則以前揭情詞為辯。經查，
  (一)系爭「棄土」工程是否包含在本件承攬契約內：
    1.系爭工程合約之投標須知規定「標價應依招標文件所列內容、項目估報總價」
      、「訂約時，得標人應依決標總價按工程招標之項目、數量及第二十二條契約
      單價訂定原則，另行填具訌單及單價分析送經本公司核可後，作為契約附牛之
      一」，系爭工程投標須知十三及二十一分別定有明文，則兩造間約定內容自係
      以投標須知明定之「招標文件所到內容、項目」為限，逾此即約定之承攬範圍
      。而依上開工程中「消防水池及抽水機房新建工程」之工程數量及估價明細表
      所載，就挖土部分，僅列具消防水池及抽水機機房之岩石土方開挖、原土回填
      等項目，在未列「棄土」項目，而招標文件復規定投標者應依「招標文件所列
      內容、項目估報總價」，且系爭工程合約書所附訂價單內，亦與招標文件內容
      相同，顯見自被上訴人要求各投標人估價起，至與得標人簽約止，均未將此部
      分「棄土」列為合約項目。再參以投標文件內之「工程數量及估價明細表」，
      不但將工程分大項，並在各大項下，再詳列各細項工程之項目及材料名稱，且
      將細項項目下一一臚列其單位及數量，此均有卷附「工程數量及估價明細表」
      可按，而且「工程數量及估價明細表」第一頁，即為「報價總額」表格，將工
      程內之各大項工程表列，由投標者分別估報其大項總金額，但在各大項工程備
      註欄均註明「詳工程數量及估價明細表」，足證上開工程之「工程數量及項目
      」非唯一一臚列在招標文件之「工程數量及估價明細表」內，且上開投標須知
      所謂「標價應依招標本件所列內容、項目估報總價」，確表示投標者之估價係
      根據上開「工程數量及估價明細表」逐項估出後，計算得到之總價，因此投標
      人雖以總價競標，但「報價總額」既於備註欄註明「詳工程數量及估價明細表
      」，投標須知亦定明總價係根據「招標文件所列內容、項目估報」，自表示投
      標者估價之數量及總額係以「工程數量及估價明細表」為據，自不得僅因總價
      決標，而認標價即應包括被上訴人未讓投人估價及計算總價之項目均當然包括
      在內。
    2.被上訴人雖稱，在「工程數量及估價明細表」下方載明「本表僅供估價之參考
      及訂約之依據，如與圖說有出入，概以規範及圖說為準」云云，而主張依圖說
      所載，解釋上當然上包括土方開挖及棄土等工作在內，惟按所謂「如與圖說有
      出入，概以規範及圖說為準」，應指上開明細表已列項目之數量與範圍，與圖
      說不符時，以系爭工程圖說為準，然本件係上開明細表根本未將「棄土」列入
      工程數量與估價範圍，乃無與有之問題，並非數量與圖說有出入，被上訴人此
      部分辯解，並非可採。
    3.被上訴人雖稱，系爭工程係以總價決標，並於投標須知第十條載明，為估價正
      確，投標人應詳細研閱「工程圖說」，並赴工地現場察勘：：對工程圖說如有
      不清楚或互相抵觸者，得於投標前向發包單位查詢云云，而抗辯，上訴人應自
      行勘察現場，參酌工程圖說，詳加核算，據以參與投標，尚不得於事後以被上
      訴人所提供之估價單所載有『疏漏』而為任何主張。惟按被上訴人於投標須知
      內所定工作項目既未將系爭「棄土」包括在工程之內，上訴人於估價時自不會
      將該項目列入估價考慮，縱然勘察現場亦然，投標須知及系爭契約並不因「規
      定」投標人赴工地現場勘察而異其內容，自不得因須赴工地現場勘查，而認應
      將未在投標須知及契約內容之項目包括在內，又被上訴人雖「規定」對工程圖
      說如有不清楚或互相牴觸者，得於投標前向發包單位查詢，但此乃針對工作項
      目者適用，至投標須知所列項目之外者，既非在約定項目內，自無所謂「對工
      程圖說有不清楚或互相牴觸」應予查詢之問題，況契約乃雙方當事人平等之意
      思表示合意，上訴人應有有之權利，並不因被上訴人片面規定查詢而喪失，是
      被上訴人此部分抗辯，亦非可採。
    4.又「棄土」工程固為上開工程必要之部分，惟查，被上訴人在上開契約及招標
      文件中就「倉庫」、「修理工廠」、「行政大樓」、「宿舍」、「餐廳」、「
      機車棚」之工程皆有就棄土項目列入，惟就消防水池工程部分未列入「棄土」
      項目，易使投標者認係有意之省略，即易使投標者認為該部分被上訴人欲另行
      處理，且如前所述，「工程數量及估價明細表」對各細項項目均一一臚列，並
      規定總價係根據「招標文件所列內容、項目估報」，自不能要求投標者，於未
      臚列之細項中亦應估價，否則即有過失，從而被上訴人抗辯，上訴人因自己之
      過失，未將棄土項目列入契約之訂價單及單價分析表內，及應按總價與其他項
      目比例分攤云云，自非可採。
  (二)上訴人得否請求被上訴人給付？
    如上所述「棄土」屬本件「消防水池反抽水機房新建工程」之必要工程，且又不
    在招標文件所列項目內，上訴人因工程施工之必要及為完成上開承攬之工程，仍
    予完成棄土工程，此屬不違背被上訴人可得推知之意思，且因而使被上訴人獲有
    利益，且被上訴人拒不承認此部分棄土工程項目為新增工程項目，自屬無意依工
    程合約第九條「如有新增工程項目時，得由雙方協議補充單價，並以換文或雙方
    協議紀錄為憑」之規定與上訴人協議補充單價，上訴人依無因管理之規定，請求
    被上訴人給付上訴人因此支出之必要及有益費用，自屬正當。
  (三)上訴人得請求之金額：
    查，上訴人主張，此照契約約定之單價請求被上訴人給付棄土之必要費用，核屬
    正當，而依契約約定，上開工程之契約總價包括工料費、直接費、營業稅三部分
    ，茲審酌上訴人所計算之必要費用如後：
    1.棄土工料費：依契約訂價單所示，其他工程大項下之「棄土」細項單價均為每
      立方二百二十一元，此有卷附訂價單可據，上訴人自得以該單價為請求依據。
      又依同訂價單所示，系爭「消防水池及抽水機房新建工程」之土方開挖分別為
      １岩石開挖一千九百五十立方，２土方開挖二千三百九十立方，兩者合計為四
      千三百四十立方，又原土回填五百立方，則上訴人棄土為三千八百四十立方，
      上訴人主張其此部分施工之必要費用八十四萬八千六百四十元（221元×3840
      ＝848640元)，堪予採取。
    2.棄土直接費：依兩造上開工程契約訂價單所示，契約總價一億四千八百萬元，
      其中工料費總價一億一千五百五十二萬四千二百九十七元，直接費（包括品管
      、勞工安全衛牛、環境保護、假設工程、工程保險及稅雜等費用）二千五百四
      十二萬八千零八十四元，營業稅七百零四萬七千六百十九元，以棄土工料費金
      額占總工料費金額之比例，應同於棄土直接費用金額占總直接費之比例之計算
      方式〔即棄土工料費金額÷（總工料費金額＋棄土工料費）＝棄土直接費÷（
      總直接費＋棄土直接費）〕，棄土工料費比例為0.0000000〔即848640÷（000
      000000＋848640）＝0.0000000〕，上訴人主張其此部分棄土直接費用為十八
      萬六千七百九十四元〔即0.0000000＝棄土直接費÷（00000000＋棄土直接費
      ）→棄土直接費＝186794〕自屬可採。
    3.棄土營業稅：上訴人主張，此部分為棄土工料費與棄土直接費總額之百分之五
      ，即五萬一千七百七十一元〔即（8640＋186794）×5%＝51771〕，亦可採取。
    4.以上合計為一０八萬七二０五元。按「修理工廠及餐廳基礎下方之土方開挖、
      原土回填及棄土工作項目，如實做數量較訂價單內數量增減達百分之十以上時
      ，其逾百分之十部分，同意依實做數量計給。」等情，有被上訴人澎湖工務所
      八十九年七月一日尖土字第八九０七－０五００號函可按，上訴人主張願依此
      函之精神，將此部分棄土工程之費用，於逾百分之十部分依實做數量請求給付
      ，即該工程費用僅請求百分之九十即九七萬八千四百八十五元（0000000×90%
      ＝978485），應屬可採。
    5.惟查，依本件承攬契約第五條關於付款辦法之規定，被上訴人係依施工說明書
      第貳章細則第七項付款辦法，按應得款核付百分之九十，工程全部竣工經初驗
      合格付至百分之九十五（見本院卷第一八四頁），本件系爭工程尚未全部竣工
      ，係兩造不爭之事實，則上訴人在主張之數額之百分之九十即八十八萬零六百
      三十七元範圍內，為有理由。
六、綜上所述，上訴人依無因管理之法律關係請求被上訴人給付八十八萬零六百三十
    七元，及自起訴狀繕本送達之翌日（八十九年六月十五日）起，至清償日止，按
    週年利率百分之五計算之法定遲延利息，自屬正當，應予准許，原審就此部分為
    上訴人敗訴之判決，自有未當，上訴意旨，指摘原判決此部分不當，為有理由，
    應由本院將原判決此部分廢棄改判如主文第二項所示，至上訴人超過部分之請求
    為無理由，原審就此部分予以駁回，並無不當，此部分上訴為無理由，應予駁回
    。又，上訴人依履行契約及返還不當得利之法律關係，即無論述之必要。
七、本件事證已明，兩造其餘攻擊防禦方法與判決之結果不生影響，爰不予論述，又
    ，本件判決後，不得上訴第三審而告確定，被上訴人免為假執行之聲請即無論述
    之必要，均併敘明。
八、據上論結，本件上訴為一部有理由，一部無理由，依民事訴訟法第四百六十三條
    、第三百八十五條第一項前段、第四百四十九條第一項、第四百五十條、第七十
    九條但書，判決如主文。
中    華    民    國         九十       年      六      月      六      日
                                      臺灣高等法院高雄分院民事第五庭
~B1審判長法官  蔡明宛
~B2法      官  林健彥
~B3法      官  黃科瑜
右為正本係照原本作成。
不得上訴。
中    華    民    國         九十       年      六      月      八      日
~B法院書記官  黃富美
                                                                        Ｈ


司法院資訊處製作；財團法人民間司法改革基金會備份。
